臺灣宜蘭地方法院民事判決　九十年度簡上字第三二號
　　上　訴　人　乙○○
　　被 上 訴人　甲○○
　　訴訟代理人　丙○○
右當事人間請求返還不當得利事件，上訴人對於中華民國九十年五月三十日本院宜蘭
簡易庭九十年度宜簡字第七五號第一審判決提起上訴，本院判決如左：
    主      文
原判決關於駁回上訴人後開第二項之訴部份及訴訟費用之裁判均廢棄。
被上訴人應給付上訴人新台幣柒萬伍仟元及自民國九十年四月二十日起至清償日止，
按年息百分之五計算之利息。
其餘上訴駁回。
第一、二審訴訟費用由上訴人負擔五分之二，餘由被上訴人負擔。
    事      實
甲、上訴人方面：
一、聲明：
（一）原判決廢棄。
（二）被上訴人應給付上訴人新台幣（下同）十二萬五千元及自起訴狀繕本送達翌日
      起至清償日止按年息百分之五計算之利息。
二、陳述：除與原判決記載相同者茲引用外，補稱：
（一）本事件自始至終兩造間並無任何協議或和解之達成，另由被上訴人提起侵權行
      為損害賠償之訴訟及經台灣高等法院之判決確定其賠償金額，益足以證明雙方
      並無和解之合意。原審認兩造間就先付部分應認雙方有達成和解之合意純屬臆
      測，並無依據。
（二）台灣高等法院八十九年度重訴字第一號民事判決，理由項六認被上訴人已給付
      上訴人二十五萬元之現款，為上訴人不爭執。查其數目非小，自難以喪禮之禮
      金贈與視之，而應當為損害賠償之一部分，由此可知被上訴人所得之該二十五
      萬元之平均數十二萬五千元係供作損害賠償之一部。
（三）損害賠償之債亦為債權之一種，此類債權額度除互有約定外，自應由起訴透過
      法院判決用以確定債務人應給付之賠償額，法院最後所判認之賠償額即為債權
      人所應得之債權額，於此債權額度範圍內亦為債務人所應負之債務。故而除兩
      造間就賠償金額有為一部或全部之和解外，債務人應負之賠償額自以法院判決
      之數額為最高限額為是，此亦為解釋負擔行為之當然之理，原審反認損害賠償
      數額即不以法院判決為最高限額，而疏略其前提應係另有和解之情況下始不以
      法院判決之數額為最高限額，而上訴人自始亦否認曾有和解。
（四）被上訴人就侵權行為損害賠償所得請求之金額經台灣高等法院於判決理由中認
      應給付上訴人一百一十七萬六千八百五十八元，又其已領得強制汽車責任保險
      金額一百二十萬元，已足以扣除其得求償之金額。被上訴人於台灣高等法院判
      認之一百一十七萬六千八百五十八元之範圍內為其得請求之金額，在範圍內其
      請求雖係有法律上之原因，但亦已因受領強制汽車責任保險金額一百二十萬元
      而扣抵，逾出該金額之部分自屬無法律上之原因受有利益致他人受損害。
（五）在民事執行庭的和解係上訴人與丙○○間之強制執行事件，與本件無關。
三、證據：援用原審之立證方法，並提出本院九十年度民執字第二八六號民事執行事
    件九十年四月十三日民事執行筆錄，並請求訊問證人張永德。
乙、被上訴人方面：
一、聲明：駁回上訴。
二、陳述：除與原判決記載相同者茲引用外，補稱：
（一）被上訴人之女黃桂音出殯當日，上訴人持五萬元奠儀，嗣後始另外又拿出二十
      萬元的慰問金來，五萬元部分有計入奠儀簿，二十萬元是和解金的一部分，惟
      事後未達成和解。
（二）兩造曾於民事執行處和解，當時被上訴人聲請假扣押，上訴人不願拍賣，達成
      協議要和解，被上訴人即撤回假扣押，上訴人自不得再向被上訴人請求返還任
      何金額。
三、證據：援用原審之立證方法，並請求訊回證人謝學良、林順安、林金朝。
丙、本院依職權調取台灣高等法院八十五年度重訴字第一號侵權行為損害賠償事件全
    卷及本院九十年度民執字第二八六號執行卷宗。
    理      由
一、上訴人起訴主張其與被上訴人之女黃桂音發生交通意外事故致黃桂音因此死亡，
    事故發生後，被上訴人業向財團法人汽車交通事故特別補償基金（下稱交通事故
    補償基金）領取一百二十萬元，被上訴人及其妻另自上訴人處共取得二十五萬元
    ，嗣該交通事故經台灣高等法院於八十九年十一月二十一日以八十九年度重訴字
    第一號判決上訴人僅須給付被上訴人一百十七萬六千八百五十八元，該判決判令
    上訴人應給付之款項由交通事故補償基金給付被上訴人之一百二十萬元即足清償
    ，而上訴人所給付之二十五萬元，由被上訴人及其妻各得十二萬五千元，則被上
    訴人就溢得之十二萬五千元，顯無法律上原因，而受有利益，致上訴人受有損害
    ，爰依民法第一百七十九條不當得利之規定，訴請被上訴人返還所受之利益十二
    萬五千元及自起訴狀繕本送達翌日起至清償日止之法定遲延利息等語。
二、被上訴人則以該二十五萬元中之五萬元係上訴人在其女黃桂音出殯當天自行付給
    被上訴人作奠儀之用，其餘二十萬元則係上訴人於當日給付做為和解之賠償金額
    之一部，自不得請求返還；且兩造曾於被上訴人聲請假扣押時和解，上訴人並表
    示不再向被上訴人請求任何金額，被上訴人始撤回假扣押等語置辯。
三、本件上訴人主張被上訴人就該交通意外事故已自交通事故補償基金領得一百二十
    萬元，又上訴人與其妻丙○○在被上訴人之女黃桂音出殯當日自上訴人受領現金
    二十五萬元等情，為被上訴人所不爭執。而上訴人因過失致被上訴人之女黃桂音
    死亡，經被上訴人與其妻丙○○另向上訴人提起損害賠償之訴，經台灣高等法院
    八十九年重訴字第一號判決上訴人應給付被上訴人之賠償金額應為一百一十七萬
    六千八百五十元，經扣除上開交通事故補償金一百二十萬元後，被上訴人得請求
    賠償之金額為零元，而被上訴人之妻丙○○得請求賠償金額為九十八萬八千八百
    八十一元，扣除二十五萬元之平均數十二萬五千元後，丙○○得請求賠償之金額
    為八十六萬三千八百八十一元，且該判決並已確定之事實，已據上訴人提出判決
    書一份為證，並經本院調取台灣高等法院八十九年度重訴字第一號侵權行為損害
    賠償事件卷宗查閱無訛，自應認上訴人此部分之主張為實在。
四、經查，系爭二十五萬元，其中二十萬元為兩造於事故發生後和解過程中給付之賠
    償金，為兩造所不爭執。又證人即參與和解之前德陽村村長林順安證稱：「（有
    無經手上訴人給付被上訴人二十五萬元之事？）我當時是德陽村村長，我只有經
    手二十萬元，是上訴人的哥哥謝泰山要我於出殯拿給被上訴人二十萬元，在出殯
    當日我將該二十萬元交給林金朝，轉交給被上訴人」等語。雖經訊以究為二十萬
    元或二十五萬元，證人答稱：「錢我是沒有算，上訴人的哥哥說：這錢拿去，上
    訴人如說二十五萬元，那就是二十五萬元。」然又稱：「當時我聽是二十萬元。
　　」惟另參以證人即亦曾參與和解之礁溪鄉代表林金朝證稱：「我記得出殯的前一
　　天有調解，金額有談到兩百二十萬元，上訴人有拿五萬元給我當作奠儀，由我親
　　手交給為被上訴人收取奠儀之人。出殯的那一天我有去，但是二十萬的部分，我
　　未經手，只是有聽說還有拿二十萬的事，．．．（後來）沒有和解成立．．．好
　　像我把五萬元拿出去交給未被上訴人收取奠儀之人時，有聽到裡面有人說要再拿
　　二十萬給被上訴人，以利出殯當日使用．．．」並經與證人林順安對質後，林金
　　朝證稱：「確定五萬元是奠儀，二十萬元是先給付給被上訴人辦喪事的」等語，
　　則該二十萬元係給付被上訴人做為賠償金額之一部應堪認定。至被上訴人主張兩
　　造已於被上訴人以前揭高院民事判決為執行名義，向本院民事執行處聲請強制執
　　行程序中達成和解，當時上訴人並未表示要另行請求該十二萬五千元等語，固據
　　提出本院九十年度民執字第二八六號執行筆錄為證。惟依該執行筆錄之記載，僅
　　足以證明九十年四月十三日於本院民事執行處，因上訴人就其依前揭高院判決應
　　給付被上訴人之妻丙○○之賠償金額提出現金，由丙○○受領到院受領後，撤回
　　對上訴人強制執行之聲請，另參以上訴人依上開高院民事判決對被上訴人已無任
　　何給付義務，被上訴人以上開判決為執行名義向本院聲請對上訴人之財產為強制
　　執行，於法本屬無據，則依執行筆錄內容，尚難遽認上訴人已拋棄其對於被上訴
　　人溢得款項之請求權，被上訴人此部分之抗辯應無足採。
五、至被上訴人主張二十五萬元中之五萬元，為上訴人所給付之奠儀，業據提出奠儀
    簿為證，核與證人林金朝所證關於給付奠儀之情節相符，自堪信為真實。上訴人
    仍空言否認，自不足採。又上訴人自承關於和解之過程及上開金額之給付丙○○
    均未參與，則上訴人應係向被上訴人給付該五萬元之事實，亦堪信為真實。
六、按無法律上原因而受利益，致他人受損害者，應返還其利益；雖有法律上之原因
    ，而其後已不存在者，亦同；又給付係履行道德上之義務者，不得請求返還，民
    法第一百七十九條、第一百八十條第一項第一款定有明文。上訴人因過失致被上
    訴人之女黃桂音死亡，所應賠償被上訴人之金額業經台灣高等法院上開判決確定
    ，則應以一百一十七萬六千八百五十元為限額，則被上訴人關於上開損害賠償事
    件所受領逾此部分之金額，即無法律上原因。經查，被上訴人與丙○○自上訴人
    受領二十五萬元，其中十二萬五千元業經上開判決自丙○○所得請求之金額中扣
    除。則所餘十二萬五千元，自應由受有該利益之被上訴人返還。惟其中關於五萬
    元之奠儀，係上訴人為履行道德之義務，而對被上訴人所為之給付，故被上訴人
    受領該五萬元，雖無法律上原因，惟依前揭法律規定，上訴人仍不得請求返還。
七、綜上所述，上訴人本於不當得利之法律關係，請求被上訴人給付十二萬五千元，
　　及自起訴狀繕本送達翌日即九十年四月二十日起至清償日止，按週年利率百分之
　　五計算之利息，於七萬五千元及該金額自九十年四月二十日起算之法定遲延利息
　　部分，為有理由，應予准許。逾此所為請求，為無理由，應予駁回。原審就上開
　　應准許部分，為上訴人敗訴之判決，尚有未洽，上訴意旨求予廢棄改判，為有理
　　由，爰由本院予以廢棄改判如主文第二項所示。至於上訴人之請求不應准許部分
　　，原判決為上訴人敗訴之判決，並駁回其上訴部分假執行之聲請，經核於法並無
　　不合，上訴意旨求予廢棄改判，為無理由，應駁回其上訴。
八、據上論結，本件上訴為一部有理由，一部無理由，依民事訴訟法第四百三十六條
    之一第三項、第四百五十條、第四百四十九條第一項、第七十九條但書，判決如
    主文。
中　　　華　　　民　　　國　　九十一　　年　　　七　　　月　　一  　　日
　　　　　　　　　　　　　　　臺灣宜蘭地方法院民事庭
~B審判長法官　楊麗秋
~B法　　　官　林翠華
~B法　　　官　謝佩玲
右正本證明與原本無異。
本判決不得上訴。
中　　　華　　　民　　　國　　九十一　　年　　　七　　　月　　 　四　　 日
~B法院書記官　許麗汝
